【裁判字號】    99,訴,2
【裁判日期】    990525
【裁判案由】    給付借款
【裁判全文】
臺灣臺南地方法院民事判決                 99年度訴字第2號
原      告  臺灣土地銀行股份有限公司
法定代理人  庚○○
訴訟代理人  甲○○
            乙○○
被      告  丁○○○○○○○○.
            戊○○○○○○○○.
            己○○即蘇侯銀琱之.
兼  共  同
訴訟代理人  丙○○○○○○○○.
上列當事人間請求給付借款事件，於民國99年5 月18日辯論終結
，本院判決如下：
    主      文
被告即蘇侯銀琱之繼承人於繼承被繼承人蘇侯銀琱遺產範圍內應
連帶給付原告新臺幣參佰玖拾伍萬玖仟伍佰零捌元，及自民國八
十七年四月十五日起至清償日止，按年息百分之九點九計算之利
息，暨按上開利率百分之二十計算之違約金。
原告其餘之訴駁回。
訴訟費用新臺幣肆萬參仟肆佰零肆元，由被告即蘇侯銀琱之繼承
人於繼承被繼承人蘇侯銀琱遺產範圍內連帶負擔。
    事實及理由
一、原告主張訴外人蘇全金邀同訴外人蘇侯銀琱為連帶保證人，
    於民國84年5 月19日向原告借款新台幣（下同）600 萬元，
    約定借款期間自同日起至87年5 月19日止，且如有一期未按
    期給付，即喪失期限利益，全部借款視為到期，除按約定利
    率計息外，本金自到期日起，利息自繳息日起，其逾期清償
    在6 個月以內者，另按約定利率百分之10，逾期超過6 個月
    者，按約定利率百分之20計付違約金。詎蘇全金自84年10月
    19日起未繳系爭借款本息，依前開約定，系爭借款視為全部
    到期，其擔保品經原告聲請本院85年度執字第10770 號強制
    執行事件拍賣拍定獲償後，尚欠原告3,959,508 元，及自87
    年4 月15日起至清償日止，按年息百分之9.9 計算之利息，
    暨按上開利率百分之20計算之違約金。而蘇侯銀琱已於87年
    7 月6 日死亡，被告均為蘇侯銀琱之繼承人，且未拋棄繼承
    ，自應負連帶清償責任，為此依消費借貸連帶保證及繼承法
    律關係提起本件訴訟等語。並聲明：被告應連帶給付原告3,
    959,508 元，及自87年4 月15日起至清償日止，按年息百分
    之9.9 計算之利息，暨按上開利率百分之20計算之違約金。
二、被告均以被告對於被繼承人蘇侯金琱擔任蘇全金之借款連帶
    保證人乙事均不知情，被告均已出嫁約2 、30年，並未與被
    繼承人蘇侯銀琱同居共財，無從知悉被繼承人蘇侯銀琱擔任
    蘇全金之借款連帶保證人向原告借款，亦對其債務狀況完全
    不清楚，致於蘇侯金琱在87年7 月6 日死亡時，未依法向本
    院聲明拋棄繼承或限定繼承。而蘇全金在84年10月19日後就
    未依約清償系爭借款債務，顯見在繼承開始前，被繼承人蘇
    侯銀琱即有代負履行責任之保證契約債務，被繼承人蘇侯銀
    琱並未取得任何利益，被告也未因此獲利，亦未自被繼承人
    蘇侯銀琱分得任何遺產，故原告請求被告以自身財產擔負被
    繼承人蘇侯銀琱之系爭借款債務顯失公平，為此依民法繼承
    編施行法第1 之3 條規定，被告自得主張以所得遺產為限負
    清償責任等語置辯。並聲明：原告之訴駁回。
三、兩造不爭執之事實：
（一）蘇全金邀同蘇侯銀琱為連帶保證人，於84年5 月19日向原
      告借款600 萬元，約定借款期間自同日起至87年5 月19日
      止，且如有一期未按期給付，即喪失期限利益，全部借款
      視為到期，除按約定利率計息外，本金自到期日起，利息
      自繳息日起，其逾期清償在6 個月以內者，另按約定利率
      百分之10，逾期超過6 個月者，按約定利率百分之20計付
      違約金。惟蘇全金自84年10月19日起未繳系爭借款本息，
      依前開約定，系爭借款視為全部到期，其擔保品經原告聲
      請本院85年度執字第10770 號強制執行事件拍賣拍定獲償
      後，尚欠原告3,959,508 元，及自87年4 月15日起至清償
      日止，按年息百分之9.9 計算之利息，暨按上開利率百分
      之20計算之違約金。
（二）蘇侯銀琱已於87年7 月6 日死亡，被告均為其子女，但均
      未向法院聲明拋棄繼承或限定繼承，被繼承人蘇侯銀琱死
      亡時，僅遺留台南第三信用合作社之投資3 千元。
四、原告又主張被告均為蘇侯銀琱之繼承人，且未拋棄繼承，應
    對系爭借款債務負連帶清償責任云云，被告則以前開情詞，
    辯稱依民法繼承編施行法第1 之3 條規定，被告得主張以所
    得遺產為限負清償責任等語。經查：
（一）按繼承人自繼承開始時，除法律另有規定或權利義務專屬
      於被繼承人本身者外，承受被繼承人財產上之一切權利義
      務，且繼承人對於被繼承人之債務，負連帶責任。分別為
      97年1 月9 日修正前民法繼承編第1148條及1153條第1 項
      所明定。惟繼承在民法繼承編98年5 月22日修正施行前開
      始，繼承人對於繼承開始以前已發生代負履行責任之保證
      契約債務，由其繼續履行債務顯失公平者，以所得遺產為
      限，負清償責任。又繼承在民法繼承編98年5 月22日修正
      施行前開始，繼承人因不可歸責於己之事由或未同居共財
      者，於繼承開始時無法知悉繼承債務之存在，致未能於修
      正施行前之法定期間為限定或拋棄繼承，且由其繼續履行
      繼承債務顯失公平者，於修正施行後，以所得遺產為限，
      負清償責任。亦為98年6 月10日公布之民法繼承編施行法
      第1 之3 條第2 項、第4 項所明文。而消費借貸關係性質
      上屬於財產上之權利義務關係，是如就消費借貸為連帶保
      證者，該連帶保證自同屬財產上之權利義務關係，而得由
      為連帶保證之被繼承人之繼承人承受其連帶保證之權利義
      務。惟如有現行民法繼承編施行法第1 之3 條第2 項、第
      4 項規定之情形，繼承人自得主張僅以其所得遺產為限，
      負清償責任。
（二）經查被告既均為系爭借款之連帶保證人蘇侯銀琱之繼承人
      ，且均未拋棄繼承，有如前述，依97年1 月9 日修正前民
      法繼承編第1148條及1153條第1 項規定，被告本應連帶繼
      承原連帶保證人蘇侯銀琱就系爭借款債務之連帶保證義務
      。惟系爭借款之連帶保證債務早於蘇全金在84年10月19日
      起未繳系爭借款本息，而視為全部到期，足見系爭借款之
      連帶保證債務，在被告於87年7 月6 日繼承開始前已經發
      生。又被繼承人蘇侯銀琱於87年7 月6 日死亡時，僅遺留
      台南第三信用合作社之投資3 千元，既如前述，且被告已
      多年未與被繼承人蘇侯銀琱同居共財，無從知悉被繼承人
      蘇侯銀琱有擔任蘇全金之借款連帶保證人向原告借款，亦
      對其債務狀況完全不清楚乙節，並為原告所不爭執，堪認
      被告於繼承開始時顯然無法知悉繼承系爭借款連帶保證債
      務之存在，致未能於民法繼承編修正施行前之法定期間為
      限定或拋棄繼承，則若以被告自有財產繼續履行所繼承之
      系爭借款連帶保證債務，對於被告顯失公平，是依現行民
      法繼承編施行法第1 之3 條第2 項、第4 項規定，被告自
      得主張以其所得遺產為限，對原告負清償責任。被告此部
      分之抗辯要屬可採，原告主張被告應連帶負系爭借款債務
      之清償責任云云，要屬無據。
（三）再按消費借貸契約，借用人應於約定期限內，返還與借用
      物種類、品質、數量相同之物。又遲延之債務，以支付金
      錢為標的者，債權人得請求依法定利率計算之遲延利息，
      但約定利率較高者，仍從其約定利率。又數人負同一債務
      ，明示對於債權人各負全部給付之責任者，為連帶債務；
      連帶債務之債權人，得對於債務人之全體，同時請求全部
      之給付，且連帶債務未全部履行前，全體債務人仍負連帶
      責任。民法第478 條前段、第233 條第1 項、第272 條第
      1 項、第273 條分別定有明文。是連帶保證人應與主債務
      人負同一清償責任，債權人對於主債務人就實行擔保物權
      受清償，或起訴請求保證人清償，乃得擇一行使，其對於
      與主債務人負同一清償責任之連帶保證人，亦得擇一請求
      ，亦有最高法院69年台上字第1924號判例可資參照。
（四）經查蘇全金既未依約於84年10月19日清償系爭借款本息，
      依其與原告之前開約定，全部借款視為於其違約之同年月
      20日到期，並應給付約定之利息及違約金，被繼承人蘇侯
      銀琱為系爭借款之連帶保證人，本應負連帶清償之責，被
      均為被繼承人蘇侯銀琱之繼承人，原應繼承蘇侯銀琱之連
      帶清償義務，惟依民法繼承編施行法第1 之3 條第2 項、
      第4 項規定，被告得主張以其所得遺產為限，對原告負清
      償責任，從而原告依消費借貸連帶保證契約及繼承之法律
      關係，請求被告於繼承被繼承人蘇侯銀琱遺產範圍內應連
      帶給付如主文所示借款、利息及違約金，為有理由，應予
      准許；原告逾此範圍之請求則無理由，不應准許。
五、又各當事人一部勝訴、一部敗訴者，其訴訟費用，由法院酌
    量情形，命兩造以比例分擔或命一造負擔，或命兩造各自負
    擔其支出之訴訟費用。共同訴訟人，因連帶或不可分之債敗
    訴者，應連帶負擔訴訟費用。法院為終局判決時，應依職權
    為訴訟費用之裁判。民事訴訟法第79條、第85條第2 項及第
    87條第1 項分別定有明文。本件訴訟標的金額3,959,508 元
    ，其訴訟費用為第一審應徵之裁判費40,204元，及將本件準
    備書狀翻譯成英文譯本之費用3,200 元，共43,404元。本院
    審酌原告之請求僅於超過被告繼承被繼承人蘇侯銀琱遺產範
    圍之部分敗訴，因認本件訴訟費用仍應由被告於繼承被繼承
    人蘇侯銀琱遺產範圍內連帶負擔，故被告於繼承被繼承人蘇
    侯銀琱遺產範圍內，應連帶負擔之訴訟費用額為43,404元。
據上論結，本件原告之訴為一部有理由，一部無理由，依民事訴
訟法第79條、第85條第2 項、第87條第1 項，判決如主文。
中    華    民    國    99    年    5     月    25    日
                  民事第三庭    法  官  林雯娟
以上正本係照原本作成。
如對本判決上訴，須於判決送達後20日內向本院提出上訴狀，並
按上訴之標的金額繳納上訴費用。
中    華    民    國    99    年    5     月    26    日
                                書記官  楊建新

司法院資訊處製作；財團法人民間司法改革基金會備份。
